ACORDAO-COMPLETO-2485139

ACÓRDÃO 1753/2021 ATA 27/2021 - PLENÁRIO

VISTOS, relatados e discutidos estes autos da Denúncia acerca de possíveis irregularidades no âmbito do Pregão Eletrônico para registro de preços 19/2019, promovido pelo Comando da Brigada de Infantaria Paraquedista, visando à eventual contratação de serviços de autoescola. 
ACORDAM os Ministros do Tribunal de Contas da União, reunidos em Sessão do Plenário, ante as razões expostas pelo Relator, em:
9.1. conhecer da Denúncia, nos termos dos arts. 234 e 235 do Regimento Interno/TCU, para, no mérito, considerá-la parcialmente procedente;
9.2. com fundamento no art. 46 da Lei 8.443/1992 c/c o art. 271 do Regimento Interno/TCU, declarar a inidoneidade da empresa Centro de Formação de Condutores Indycar Ltda. (CNPJ 09.268.485/0001-73) para participar de licitação no âmbito da Administração Pública Federal ou nos certames promovidos pelos Estados, Distrito Federal e Municípios com a aplicação de recursos federais, pelo prazo de 2 (dois) anos;
9.3. enviar cópia deste Acórdão à Controladoria-Geral da União, para ciência e adoção das providências determinadas no subitem 9.2 deste Acórdão;
9.4. levantar o sigilo dos autos, mantendo-o somente com relação ao nome do denunciante;
9.5. dar ciência deste Acórdão ao denunciante, bem como ao Comando da Brigada de Infantaria Paraquedista;
9.6. arquivar o presente processo.

Denúncia acerca de possíveis irregularidades ocorridas em pregão eletrônico para registro de preços que visava eventual contratação de serviços de autoescola.

Comando da Brigada de Infantaria Paraquedista.

3. Denunciante: identidade preservada (art. 55 da Lei 8.443/1992).

13.1. Ministros presentes: Ana Arraes (Presidente), Walton Alencar Rodrigues, Benjamin Zymler, Aroldo Cedraz, Raimundo Carreiro e Bruno Dantas.
13.2. Ministros-Substitutos convocados: Augusto Sherman Cavalcanti e Marcos Bemquerer Costa (Relator).
13.3. Ministros-Substitutos presentes: André Luís de Carvalho e Weder de Oliveira.

MARCOS BEMQUERER

Cuidam os autos da Denúncia acerca de possíveis irregularidades ocorridas no âmbito do Comando da Brigada de Infantaria Paraquedista referentes ao Pregão Eletrônico para registro de preços 19/2019, visando à eventual contratação de serviços de autoescola (peça 1) . 
2.	 	O certame foi homologado, em 19/11/2019, no valor de R$ 2.454.740,00, e o objeto adjudicado para o Centro de Formação de Condutores Dirija Ltda. (peça 13, p. 2, e peça 14, p.1) .
3.	O Denunciante alega, em síntese, que (peça 1) :
3.1. a empresa Centro de Formação de Condutores Indycar Ltda. participou do Pregão Eletrônico 19/2019 e apresentou atestado de qualificação técnica e notas fiscais fraudulentos, pelo que foi considerada inabilitada;
3.2. a empresa do denunciante apresentou representação junto ao Comando da Brigada de Infantaria Paraquedista para apuração da suposta fraude e eventual adoção das medidas administrativas cabíveis, havendo o aludido Comando enviado a demanda ao Ministério Público Militar, em 2/10/2020, sem que tenha obtido notícias acerca do andamento da referida apuração, mesmo assim a empresa fraudadora "tem participado de inúmeras licitações e contratado com órgãos da Administração Pública Federal" (peça 1, p. 8) .
4.	Por fim, o denunciante requer ao Tribunal o regular processamento da presente Denúncia, com vistas à apuração dos fortes indícios de fraude à licitação noticiados, aplicando-se à licitante a pena prevista no art. 46 da Lei 8.443/1992 e no art. 271 do Regimento Interno/TCU, com a consequente declaração de inidoneidade do Centro de Formação de Condutores Indycar Ltda. para contratar com a Administração Pública Federal, em virtude da prática fraudulenta no Pregão Eletrônico 19/2019 (peça 1, p. 14) .
5.	A seguir, transcrevo, com os ajustes de forma necessários, excerto da instrução produzida pela Secretaria de Controle Externo de Aquisições Logísticas - Selog, em que constam os exames de admissibilidade e de mérito da matéria ora denunciada (peça 31) :
"B. HISTÓRICO
 (...) 
2. Em instrução à peça 15, esta unidade técnica registrou que, apesar de não ter sido constatada irregularidade na condução do certame e tampouco prejuízo ou transtorno ao órgão contratante, eis que a empresa possivelmente fraudadora fora inabilitada, caberia ao órgão contratante adotar as medidas necessárias à apuração de eventual prática de fraude, mediante a instauração de processo administrativo, em consonância com a jurisprudência do TCU (Acórdão 754/2015-TCU-Plenário, relatora Ministra Ana Arraes) , com vistas a dar cumprimento ao art. 7º da Lei 10.520/2002, que prevê que a prática de fraude em licitação pode acarretar a aplicação de penalidade de impedimento de licitar e contratar com a Administração Pública até o limite de cinco anos. 
3. Na oportunidade, a Selog localizou, nos autos, manifestação da unidade jurisdicionada (peça 8) , na qual informa que encaminhara a demanda ao Ministério Público Militar e que somente instauraria o devido processo administrativo na hipótese de restar configurada a conduta ilícita da licitante, em aparente afronta à jurisprudência deste tribunal e à legislação vigente.
4. Por essa razão, esta unidade técnica propôs, além de conhecer a presente denúncia, a realização da oitiva da empresa Centro de Formação de Condutores Indycar Ltda., para que se manifestasse quanto à tentativa de fraude documental, bem como as diligências do Comando de Brigada de Infantaria Paraquedista e do Ministério Público Militar, o primeiro para que encaminhasse cópia do processo administrativo instaurado com a finalidade de averiguar possíveis infrações praticadas pela empresa Indycar (item 17 da instrução à peça 15) , e o segundo para que se manifestasse a título de cooperação com esta unidade técnica.
5. As medidas processuais propostas foram autorizadas pela titular da Selog (peça 17) , com fundamento na delegação de competência conferida pela Portaria MINS-WDO 8/2018 e formalizadas mediante os Ofícios 11.639/2021-TCU/Seproc (peça 18) , 11.640/2021-TCU/Seproc (peça 19) e 11.636/2021-TCU/Seproc (peça 21) , todos datados de 17/3/2021. 
6. Promovidas a oitiva e diligências quanto às alegações do denunciante e demais questões levantadas por esta Unidade Técnica, passa-se a analisar as respostas apresentadas, tópico a tópico, conforme transcrição/contextualização a seguir.
	C. HISTÓRICO DE COMUNICAÇÕES 
	Despacho da secretária (delegação de competência) : peça 17, em 16/3/2021.
	Ofícios encaminhados pelo TCU:
	- Aos órgãos: Ofícios 11.639/2021-TCU/Seproc (peça 18) e 11.640/2021-TCU/Seproc (peça 19) ;
	-À sociedade empresarial: Ofício 11.636/2021-TCU/Seproc (peça 21) .
	D. DOCUMENTOS APRESENTADOS EM RESPOSTA À OTIVA E À DILIGÊNCIA
PELAS UNIDADES JURISDICIONADAS
Pelo Ministério Público Militar: 4º OF/5ª PJM, de 9 de abril de 2021, e anexo (peças 23-26) ; e
Pelo Comando da Brigada de Infantaria Paraquedista: Ofício 2-GAb Ch EM/Bda Inf Pqdt/Cmdo Bda, de 12/5/2021 (peça 29) .
PELA SOCIEDADE EMPRESARIAL: não houve manifestação até a presente data. 
E. EXAME TÉCNICO
Item 17.6 [da instrução da peça 15]: encaminhar cópia da presente instrução ao Comando da Brigada de Infantaria Paraquedista, à sociedade empresária Centro de Formação de Condutores Indycar Ltda. e ao Ministério Público Militar, de maneira a embasar as respostas à diligência e à oitiva.
Manifestação do Ministério Público Militar em resposta à diligência realizada a título de cooperação com a Selog
7. Inicialmente, registra-se que a diligência direcionada ao Ministério Público Militar foi fundamentada nos artigos 157 e 187 do Regimento Interno deste Tribunal, a título de colaboração com esta Unidade Técnica, na forma consignada pela titular da Selog (peça 17) . 
8. Nos documentos anexados às peças 23 a 26, o Ministério Público Militar encaminhou cópia do Processo Investigatório Criminal 115.2020.000016, originado na 5ª PJM do Rio de Janeiro - 2º Ofício especializado, da relatoria do Dr. José Garcia de Freitas Júnior, instaurado a partir de representação informando que a sociedade empresária Centro de Formação de Condutores Indycar Ltda. teria apresentado a nota fiscal 2427, para fins de demonstração de capacidade técnica, com indícios de falsidade, nos autos do processo administrativo, n° 64298.007685/2019-28, atinente ao pregão eletrônico, 19/2019, conduzido pelo Comando da Brigada de Infantaria Paraquedista. 
9. O relatório elaborado e a decisão proferida no mencionado procedimento investigatório foram anexados à peça 29, p. 15, e a conclusão será a seguir reproduzida:  
'RELATÓRIO E DECISÃO NOS AUTOS DO PROCEDIMENTO INVESTIGATÓRIO DO MINISTÉRIO PÚBLICO MILITAR, Nº 115.2020.000016. 
Adoto, como relatório, o informe de folhas 178/179, a seguir transcrito ipsis litteris: 
O presente procedimento investigatório foi instaurado mediante a portaria de folha 03, para perquirir se foi praticado o crime previsto no artigo 90 da Lei nº 8.666/93 ou em qualquer outro dispositivo legal, haja vista os fatos noticiados na representação formulada pelo Centro de Formação de Condutores de Veículos Dirija Ltda. perante o ordenador de despesas da Brigada de Infantaria Paraquedista (folhas 08/13) , cujo cerne, foi assim, resumido: 
Que o administrador da sociedade empresária Centro de Formação de Condutores Indycar Ltda., CNP/15.822.442/0001-90, apresentou a nota fiscal nº 00002427, com indícios de falsidade, nos autos do processo administrativo nº 64298.007685/2019-28, atinente ao Pregão Eletrônico nº 00019/2019, para fins de demonstração de capacidade técnica exigida no referido certame. Que, no questionado documento, cuja autenticidade não foi possível verificar no portal da Fazenda Municipal do Rio de Janeiro, há declaração de que a aludida pessoa jurídica prestou serviços nos meses de janeiro a outubro de 2018 à sociedade empresária Tanks Comércio e Serviços Eireli, embora essa última tenha sido constituída somente em 16 de março de 2018. Que há sinais de que foram usados os dados da nota fiscal nº 00002597 para a confecção do possível escrito falso.
Antes da instauração deste caderno de perscrutação, foi solicitado ao chefe do Estado-Maior da Brigada de Infantaria Paraquedista informação sobre 'a situação do Pregão 19/2019; se de fato foi apresentada a nota fiscal indicada na representação; se foi verificada a falsidade [dela] (...) ; como foi a inabilitação do Centro de Formação de Condutores Indycar Ltda.; se houve vencedor do pregão e [se foi] realizado contrato; [quais] as providências adotadas - antes da apresentação da representação. Solicito ainda o envio da documentação do referido pregão' (folha 29) . O referido requerimento foi reiterado pelo instrumento de folha 34. Na correspondente réplica, a antedita autoridade ministerial limitou-se a encaminhar os seguintes documentos atinentes ao citado certame: Ata de Realização do Pregão Eletrônico - Complementar nº 1 e Termo de Adjudicação do Pregão Eletrônico (folhas 39/52 e 56/69) . Assim, o nominado chefe foi instado, mediante o ofício de folha 72, a complementar a resposta. Ele, então, enviou as seguintes explicações, nas quais consta que a sociedade empresária Centro de Formação de Condutores Indycar Ltda., CNP/15.822.442/0001-90, foi desclassificada da aludida licitação por não atestar sua capacidade técnica ao apresentar a questionada nota fiscal, cuja falsidade só poderá ser concluída com a coleta de outros elementos, além de eventual perícia, e que o Centro de Formação de Condutores de Veículos Dirija Ltda. sagrou-se vencedor no mencionado pregão (folhas 74/78) . Foram juntados os seguintes documentos aos citados esclarecimentos: lista de declarações apostas pelos licitantes (folha 80) , Ata de Realização do Pregão Eletrônico (folhas 81/92) , recursos dos participantes (folhas 92/104) e respectivo julgamento (folhas 105/108) , cópia das notas fiscais apresentadas pelo Centro de Formação de Condutores Indycar Ltda. (folhas 109/118) , Ata de Realização do Pregão Eletrônico - Complementar nº 1 (folhas 119/125) e Termo de Adjudicação do Pregão Eletrônico (folha 126) , Termo de Homologação do Pregão Eletrônico (folhas 127/129) , proposta e documentos do Centro de Formação de Condutores Indycar Ltda. (folhas 130/173) e cópia da nota fiscal alvo de controvérsia (folha 175) . 
Após este epítome, decido. 
Verifico que a conduta, alvo desta perscrutação, não gerou dano à União Federal, pois a 'sociedade empresária Centro de Formação de Condutores Indycar Ltda., CNPJ 15.822.442/0001-90, foi desclassificada da aludida licitação por não atestar sua capacidade técnica ao apresentar a questionada nota fiscal', conforme explicitado no referido relatório.' 
Assim, infiro que a tal ocorrência moldura-se, na definição de crime impossível, do artigo 32 Código Penal Militar. 
Mercê disto, ARQUIVO este caderno de investigação, e determino a consequente remessa para a Câmara de Coordenação e Revisão do Ministério Público Militar, em observância do ditame do parágrafo único do artigo 19 da Resolução nº 181, de 07 de agosto de 2017, do Conselho Nacional do Ministério Público, para o que ponderar de melhor alvitre. Providencie, o servidor desta 5ª Procuradoria de Justiça Militar, os empreendimentos pertinentes à efetivação deste desfecho. Após, proveja o sistema virtual do Ministério Público Militar com as informações atualizadas dos concernentes trâmites.'
Manifestação do Comando da Brigada de Infantaria Paraquedista sobre os indícios de irregularidades:
a) informa que foi instaurado o processo administrativo 65468.000108/2021-93, anexando cópia integral do procedimento (peça 29, p. 1) ;
Análise:
10. Serão analisadas conjuntamente as repostas apresentadas pela Brigada de Infantaria e pelo parquet militar em sede de diligência, acrescentando-se que, até a presenta data, não houve manifestação da sociedade empresarial. 
11. O ponto central da presente denúncia não está relacionado a possíveis falhas no edital e tampouco à lisura na condução do certame, mas sim à possível prática ilícita de uma das licitantes, materializada na apresentação de documentação falsa para comprovação de exigência relativa à qualificação técnica.
12. Em instrução anterior (peça 15) , esta unidade técnica ressaltou que, apesar de a inabilitação da licitante ter se mostrado suficiente para impedir eventual prejuízo ou transtorno ao órgão contratante, a unidade jurisdicionada não havia instaurado o procedimento administrativo necessário para a apuração da possível fraude, o que caracterizaria afronta ao art. 7º da Lei 10.520/2002 e à jurisprudência do TCU (Acórdão 754/2015-TCU-Plenário) , constatação que levou à realização de oitiva da licitante, em razão da possibilidade de declaração de inidoneidade com fundamento no art. 46 da Lei 8.443/1992, e da diligência do órgão contratante e do Ministério Público Militar - MPM, para a obtenção de esclarecimentos adicionais. 
13. Ao se examinar a documentação apresentada em resposta à oitiva e às diligências, verifica-se que, após exame do feito, o Ministério Público Militar entendeu que a inexistência de dano à Administração Pública caracterizava a presença do crime impossível, previsto no art. 17 do Código Penal, que ocorre quando o agente pratica a conduta, mas não atinge o seu objetivo. Como consequência, foi determinado o arquivamento do processo investigatório 115.2020.000016.
14. A conclusão do MPM quanto à atipicidade da conduta na esfera penal da sociedade empresária e de seus sócios não impede a instauração do devido processo administrativo, com a finalidade de aplicar a penalidade prevista no art. 7º da Lei 10.520/2002 e em consonância com a jurisprudência do TCU.
15. Pela resposta apresentada em atendimento à diligência e pela leitura da cópia do processo administrativo 65468.000108/2021-93 restou evidente o esforço da unidade jurisdicionada na instauração do procedimento e que foram adotadas as medidas necessárias para a apuração da prática de fraude documental pela empresa Centro de Formação de Condutores Indycar Ltda. Em que pese a oportunidade concedida à sociedade empresarial de exercer o seu direito ao contraditório e à ampla defesa, ao final dos trabalhos, chegou-se à conclusão de que, de fato, foi praticada a fraude documental, entendimento ratificado pelo Coronel Alexandre Ricardo dos Santos Quadros (peça 29, p. 103-109) :
'IV - CONCLUSÃO
Da análise de todas as peças que compõem o presente processo administrativo, chega-se ao entendimento de que a sociedade empresária CENTRO DE FORMAÇÃO DE CONDUTORES INDYCAR LTDA., inscrita no CNPJ 09.268.485/0001-73, cometeu uma infração ao apresentar documentação falsa, durante a demonstração de capacidade técnica na fase de habilitação do Pregão Eletrônico nº 19/2019; 
Este encarregado entende que a empresa em questão infringiu o art. 49 do Decreto nº 10.024, de 20 de setembro de 2019, assim como o art. 7º da Lei nº 10.520, de 17 de julho de 2002, ao apresentar documentação falsa durante a demonstração de capacidade técnica na fase de habilitação do Pregão Eletrônico nº 19/2019; 
Seguindo como referencial o art. 5º da Norma Operacional DIRAD/2017, sugerido pelo Manual de Sanções do TCU, sou de parecer, salvo melhor juízo, que seja aplicada a pena de 24 (vinte e quatro) meses de impedimento do direito de licitar e contratar com a União e descredenciamento do SICAF da empresa CENTRO DE FORMAÇÃO DE CONDUTORES INDYCAR LTDA, com base no art. 7º da Lei nº 10.520/2002, assim como no art. 49 do Decreto nº 10.024, de 20 de setembro de 2019.' (grifos nossos) 
16. O art. 46 da Lei 8.443/1992 prevê que o TCU declarará a inidoneidade do licitante fraudador, por até cinco anos, na hipótese de comprovada a ocorrência de fraude. Trata-se de competência deste Tribunal que não caracteriza bis in idem caso a Administração Pública tenha aplicado penalidade pela mesma razão, como se verá a seguir. 
17. O entendimento consagrado no relatório que acompanhou o Acórdão 1408/2014-TCU-Plenário (relator Ministro-Substituto André Luís de Carvalho) auxilia no deslinde do feito: 
'RELATÓRIO
 (...) 
38. Desta feita, conforme apontado na resposta à oitiva, a aplicação da penalidade pela CGU não se baseou em mero descumprimento contratual, mas em conduta ilícita praticada nos procedimentos licitatórios em tela.
39. Eventual declaração de inidoneidade pelo TCU, por outro lado, dar-se-ia com fulcro no art. 46 da Lei 8.443/1992, pelo motivo de comprovada fraude à licitação.
40. Entendimentos já proferidos por este Tribunal (Acórdão 1287/2007-TCU-Plenário) e pelo Supremo Tribunal Federal (Petição 3.606/DF) esposam não haver conflito de competência entre os referidos institutos legais quanto à declaração de inidoneidade de empresas licitantes.
41. Isso porque a competência conferida ao TCU emana de sua função como órgão auxiliar do Congresso Nacional no controle externo, enquanto a sanção prevista na Lei 8.666/1993 é aplicada pela própria Administração Pública, como resultado da atividade fiscalizatória decorrente do exercício do controle interno ínsito a cada Poder.
42. Desse modo, assente o argumento de que há independência entre o TCU e a esfera administrativa stricto sensu, não existindo óbice à atuação da Corte de Contas mesmo em situações em que outras instâncias administrativas já tenham atuado.
43. No presente caso, entende-se que a fraude perpetrada pela Conservo ao Pregão Eletrônico 12/2005 e, subsequentemente, ao Pregão Presencial 18/2005, do DNPM, na qual se basearia eventual declaração de inidoneidade imposta por esta Corte de Contas, encontra-se abarcada pela prática dos atos ilícitos que motivaram a sanção aplicada pela CGU.
44. Em que pese tal fato não constituir, em si, impeditivo para a atuação do Tribunal, por se tratar de apenações decorrentes de dispositivos legais distintos e em razão de competências também distintas, há que se ponderar, como já feito nestes autos, que ambas as hipóteses produzem os mesmos efeitos práticos, qual seja, o impedimento da empresa de licitar e contratar com a Administração Pública. (grifos nossos) 
18. Nesse sentido também é o Acórdão 1.287/2007 (relator Ministro Aroldo Cedraz) : 
'A declaração de inidoneidade prevista no art. 46 da Lei nº 8.443, de 16 de julho de 1992 exige a comprovação de fraude à licitação em situação especificamente descrita. O poder outorgado pelo legislador ao TCU, de declarar, verificada a ocorrência de fraude comprovada à licitação, a inidoneidade do licitante fraudador para participar de licitação na Administração Pública Federal, não se confunde com as sanções e cláusulas penais constantes da Lei das Licitações, que são de aplicação restrita pelas autoridades expressamente nela indicadas e de aplicação mais abrangente.'  (grifos nossos) 
19. Resta evidente, portanto, que o TCU considera que não há bis in idem entre a sanção do art. 46 da Lei 8.443/1992, aplicada pelo TCU, e a aplicada, por órgão integrante da Administração Pública, com fundamento nos dispositivos da Lei 8.666/1993, razão que levou à realização da oitiva da licitante Centro de Formação de Condutores Indycar Ltda., de forma a conceder o seu direito ao contraditório e à ampla defesa, com a expedição do Ofício 11.696/2021-TCU-Seproc (peça 21) , recebido em 25/3/2021 (peça 22) . 
20. Cumpre ressaltar que o fato de o Centro de Formação de Condutores Indycar Ltda. não ter sido contratado e, consequentemente, não ter sido beneficiado, não impede a aplicação da penalidade pelo TCU, eis que este Tribunal entende que a participação em fraude, independente do recebimento de qualquer benefício pela empresa, constitui fundamento para a declaração de sua inidoneidade (Acórdão 2374/2015-TCU-Plenário, relator Ministro-Substituto André Luís de Carvalho e 2.458/2015-Plenário, relator Ministro Raimundo Carreiro) . 
21. O TCU exige, ainda, que, para a aplicação da sanção de declaração de inidoneidade prevista no art. 46 da Lei 8.443/1992, seja comprovada a fraude em procedimento licitatório, fato devidamente evidenciado no processo administrativo instaurado pela unidade jurisdicionada, mediante a manifestação do fiscal de rendas, Claudio Figueiredo Cardoso, em 12/2/2021, relativa à Nota Fiscal 2427 (peça 29, p. 91) : 
'Tendo em vista o questionamento de fls. 01 (verso) sob sigilo fiscal e considerando as informações apresentadas, entendo que o caso encontra abrigo no inciso Il do 81º do artigo 198 do CTN. 
Seguem informações, em fls. 03/05, que: 
a) demonstram que a nota 00002427 não corresponde aos dados apresentados no anexo. A real foi emitida em 26/03/2019 para tomador diverso; 
b) listam as notas emitidas na competência da hipotética nota 00002427, onde não se verifica sua emissão;
c) demonstram a impossibilidade de verificar a autenticidade da mesma.'
22. Em razão da possibilidade de o TCU declarar a inidoneidade de licitante fraudadora, com fundamento no art. 46 da Lei 8.443/1992, foi realizada a oitiva do licitante Centro de Formação de Condutores Indycar Ltda., que optou por se manter silente, mesmo após ter tido ciência do expediente encaminhado pelo TCU (peça 22) . 
23. Feitas essas considerações, propõe-se considerar a presente denúncia procedente, declarando-se a inidoneidade da empresa Centro de Formação de Condutores Indycar Ltda. para participar de licitações públicas conduzidas pela Administração Pública Federal pelo prazo de até cinco anos, com fundamento no art. 46 da Lei 8.443/1992."
6.		Com base nos fundamentos expostos no exame empreendido, a proposta de encaminhamento formulada pela Selog contempla as seguintes medidas (peças 31-33) :
6.1. conhecer da Denúncia, satisfeitos os requisitos de admissibilidade constantes dos arts. 234 e 235 do Regimento Interno/TCU e do art. 103, § 1º, da Resolução/TCU 259/2014, para, no mérito, considerá-la procedente; 
6.2. declarar a inidoneidade da empresa Centro de Formação de Condutores Indycar Ltda. (CNPJ 09.268.485/0001-73) para participar de licitação na Administração Pública Federal pelo prazo de até cinco anos, nos termos do art. 46 da Lei 8.443/1992, em virtude de prática fraudulenta comprovada no Pregão Eletrônico para Registro de Preços 19/2019;
6.3. informar ao Comando da Brigada de Infantaria Paraquedista e ao denunciante que o acórdão que vier a ser proferido, o relatório e o voto que o fundamentarem, poderão ser acessados por meio do endereço eletrônico www.tcu.gov.br/acordaos; e
6.4. arquivar os presentes autos, nos termos do art. 250, inciso I, c/c art. 169, inciso V, do Regimento Interno/TCU.
	É o Relatório.

José Marcos Rodrigues, OAB/RJ 63.624; e José Marcos Vieira Rodrigues Filho, OAB/RJ 163.083.

Não atuou.

DENÚNCIA. NOTÍCIA DE POSSÍVEIS IRREGULARIDADES NO PREGÃO ELETRÔNICO PARA REGISTRO DE PREÇOS VISANDO À CONTRATAÇÃO DE SERVIÇOS DE AUTOESCOLA. FRAUDE DOCUMENTAL DE LICITANTE. CONHECIMENTO E PROCEDÊNCIA PARCIAL DA DENÚNCIA. DECLARAÇÃO DE INIDONEIDADE DA EMPRESA LICITANTE FRAUDADORA. CIÊNCIA DO ACÓRDÃO AO DENUNCIANTE E À ENTIDADE DENUNCIADA. ARQUIVAMENTO DOS AUTOS.

DENÚNCIA (DEN)

Secretaria de Controle Externo de Aquisições Logísticas - Selog.

Trago à apreciação deste Colegiado Denúncia acerca de possíveis irregularidades em relação ao Pregão Eletrônico para registro de preços 19/2019, promovido pelo Comando da Brigada de Infantaria Paraquedista, visando a eventual contratação de serviços de autoescola (peça 1, e peça 3, p. 1) . 
2.	 Conforme relatado, o denunciante noticia a inabilitação no bojo do aludido certame da empresa Centro de Formação de Condutores Indycar Ltda. por haver apresentado atestado de qualificação técnica e notas fiscais fraudulentos. 
3.	Acrescentou ainda que o órgão contratante não adotou medidas administrativas previstas em lei para aplicação de penalidade à empresa licitante, havendo se limitado a dar conhecimento da ocorrência ao Ministério Público Militar, sem que tenha obtido notícias acerca do andamento da referida apuração, e, mesmo assim, a empresa fraudadora "tem participado de inúmeras licitações e contratado com órgãos da Administração Pública Federal" (peça 1, p. 8) .
4.	A Secretaria de Controle Externo de Aquisições Logísticas - Selog promoveu diligência ao Comando da Brigada de Infantaria Paraquedista, a fim de obter a documentação relativa ao processo administrativo instaurado para apurar eventuais infrações praticadas pela empresa licitante, e ao Ministério Público Militar, para que se manifestasse a título de cooperação sobre o caso denunciado (peças 18,19, 20 e 27) . 
5.	A unidade técnica realizou também a oitiva da licitante Centro de Formação de Condutores Indycar Ltda., dando-lhe oportunidade para que se pronunciasse acerca da fraude documental noticiada na presente Denúncia e informando-lhe da possibilidade de aplicação da sanção de inidoneidade prevista no art. 46 da Lei 8.443/1992 (peças 21 e 22) . Porém, a aludida empresa optou por se manter silente, deixando de apresentar quaisquer esclarecimentos ou justificativas sobre a matéria denunciada.  
6.	Na sequência, a Selog, após examinar a documentação encaminhada em resposta às diligências e as provas constantes destes autos, concluiu pela ocorrência da fraude documental por parte da multicitada empresa e, em razão disso, formulou a proposta de mérito que, no essencial, contemplou o conhecimento e a procedência da Denúncia, com base nos arts. 234 e 235 do Regimento interno/TCU e no art. 103, § 1º, da Resolução/TCU 259/2014, bem como a declaração de inidoneidade da empresa Centro de Formação de Condutores Indycar Ltda., fundamentada no art. 46 da Lei 8.443/1992 (peças 31-33) . 
7.	Nos termos do exame de admissibilidade feito pela Selog e com fundamento nos arts. 234 e 235 do Regimento Interno/TCU, pode o Tribunal conhecer desta Denúncia, eis que preenchidos os requisitos para a sua admissibilidade.
8.	No mérito, acolho, desde logo, o exame realizado pela unidade técnica no sentido de considerar que o Comando da Brigada de Infantaria Paraquedista adotou todas as medidas de sua alçada e que a empresa licitante praticou a irregularidade apontada. Assim, em vez de considerar procedente a Denúncia, como sugeriu a unidade técnica, entendo que tal situação conduz à procedência parcial da espécie. 
9.	A suposta fraude documental estaria configurada com a apresentação, pela empresa licitante Centro de Formação de Condutores Indycar Ltda., de duas notas fiscais referentes ao atestado de qualificação técnica emitido pela empresa Tranks Comércio e Serviços Eireli: uma sem autenticidade comprovada, porque o número da nota e o código de verificação não conferem (Nota Fiscal 2427, de 23/10/2018, peça 4) e a outra cancelada (Nota Fiscal 2597, de 18/11/2019, peça 5) , segundo dados constantes do sítio da "Nota Carioca" (https://notacarioca.rio.gov.br./documenos/verificação.aspx) . 
10.	Sobre a nota fiscal cancelada, a unidade instrutiva destacou que o referido documento foi emitido em 18/11/2019, às 10:12 h (peça 5) ; encaminhado, via comprasnet no Pregão Eletrônico 19/2019, para fins de comprovação do atestado de capacidade técnica, no mesmo dia 18/11/2019, às 10:19 (peça 13.p. 6) ; e posteriormente cancelado no mesmo dia 18/11/2019 (peça 12) . A sequência dos fatos evidencia que a Nota Fiscal 2597 foi emitida sete minutos antes da sua remessa via comprasnet para a comprovação da capacidade técnica, sendo, logo em seguida, cancelada. 
11.	A empresa Centro de Formação de Condutores Indycar Ltda. inicialmente foi indicada como a vencedora do certame, porém o pregoeiro decidiu inabilitá-la, dada a falta de comprovação da capacidade técnica em razão da impossibilidade de verificar a autenticidade da Nota Fiscal 2427, sem fazer qualquer referência à Nota Fiscal 2597.
12.	Portanto, diante desse quadro, a inabilitação da referida empresa licitante era medida que se impunha na ocasião do certame em análise. 
13.	Conforme verificado na documentação encaminhada em resposta à diligência, o Comando da Brigada de Infantaria Paraquedista, em decorrência da infração cometida pela licitante Centro de Formação de Condutores Indycar Ltda., mediante a apresentação de documentação falsa durante a demonstração de capacidade técnica na fase de habilitação do Pregão Eletrônico 19/2019, acolheu as conclusões constantes do Processo Administrativo 64298.0000108/2021-93 e aplicou à referida licitante a sanção administrativa de impedimento do direito de licitar e contratar com a União, pelo período de vinte e quatro meses, e a descredenciou do SICAF (Sistema de Cadastramento Unificado de Fornecedores) , com base no art. 7º da Lei 10.520/2002 e art. 49, inciso III, do Decreto 10.024/2019 (peça 29, p. 107) . 
14.	Não há dúvida de que a situação fática apurada indica apresentação de documentação incapaz de comprovar a capacidade técnica da licitante Centro de Formação de Condutores Indycar Ltda., nos termos exigidos no Edital do Pregão Eletrônico 19/2019, e revela tentativa de fraudar o certame com a entrega de uma nota fiscal sem autenticidade e de outra emitida somente para simular uma operação comercial de forma a atestar a capacidade técnica.   
15.	E, como visto, a referida licitante não só foi devidamente inabilitada no certame, como também foi sancionada pelo Comando da Brigada, com o impedimento de licitar e contratar com a União, com fulcro no art. 7º da Lei 10.520/2002. Portanto, não há reparos a fazer acerca das medidas adotadas por aquele Comando. 
16.	A questão crucial que ora se apresenta consiste em avaliar se a situação fática da fraude documental enseja a aplicação da sanção prevista no art. 46 da Lei 8.443/1992, por parte deste Tribunal à licitante infratora. 
17.	 A jurisprudência do TCU é pacífica no sentido de que o tipo administrativo previsto no art. 46 da Lei 8.443/1992 consiste em ilícito formal ou de mera conduta, sem a necessidade de concretização do resultado, bastando a demonstração de que o fraudador praticou a simulação para obter vantagem para si ou para outrem (v.g.: Acórdão 823/2019-TCU-Plenário, rel. Min. Bruno Dantas; 2549/2019 - Plenário, rel. Min. Subs. Weder de Oliveira; 2233/2019 - Plenário, Min. Benjamin Zymler) . Nessa mesma linha, eis o sumário do Acórdão 300/2020-TCU-Plenário (rel. Min. Vital do Rêgo) :   
SUMÁRIO: DENÚNCIA. LICITAÇÃO. PREGÃO. PARTICIPAÇÃO DE COOPERATIVA COM DECLARAÇÃO FALSA DE ATENDIMENTO DOS REQUISITOS LEGAIS PARA FRUIÇÃO DA VANTAGEM DE OFERECER LANCE DE DESEMPATE. APLICAÇÃO DA PENA DE INIDONEIDADE. RECURSO. CONHECIMENTO. NEGATIVA DE PROVIMENTO. 
 (...) 
A tipificação do art. 46 da Lei 8.443/1992 não exige que, para aplicação da pena de inidoneidade, haja resultado decorrente da fraude, bastando que o expediente fraudulento tenha comprovadamente existido."
18.	No presente caso, o fato de a licitante Centro de Formação de Condutores Indycar Ltda. não ter sido a vencedora do certame nem ter sido contratada não descaracteriza a conduta ilícita por ela praticada, na fase de comprovação de sua capacidade técnica, como visto alhures, haja vista que a fraude à licitação é de mera conduta e independe do resultado. 
19.	Como bem anotado pela Selog, eventual aplicação da pena de inidoneidade prevista no art. 46 da Lei 8.443/1992 à licitante já sancionada pelo próprio órgão promotor do certame com o impedimento previsto no art. 7º da Lei 10.520/2002 não configura violação ao princípio de non bis in idem, dada a independência entre o TCU, no exercício de sua competência constitucional, e a esfera administrativa stricto sensu que aplicou a sanção, ainda que se refiram ao mesmo fato.
20.	A propósito, eis o excerto do Voto condutor do Acórdão 2530/2015-TCU-Plenário (rel. min. Bruno Dantas) que, ao confrontar as diferentes sanções, assim anotou: 
"8. No meu entender, a Lei 10.520/2002 criou mais uma sanção que pode integrar-se às previstas na Lei 8.666/1993. Se pode haver integração, não há antinomia. A meu ver, o impedimento de contratar e licitar com o ente federativo que promove o pregão e fiscaliza o contrato (art. 7º da Lei 10.520/2002) seria pena mais rígida que a mera suspensão temporária de participação em licitação e impedimento de contratar com um órgão da Administração  (art. 87, inciso III, da Lei 8.666/1993) e mais branda que a declaração de inidoneidade para licitar ou contratar com toda a Administração Pública  (art. 87, inciso IV, da Lei 8.666/1993) .
9. Tal entendimento possui amparo em diversas deliberações apontadas pelo Acórdão 2081/2014-TCU-Plenário e pela unidade instrutiva, como, por exemplo, os Acórdãos 3.243/2012, 3.439/2012, 3.465/2012, 408/2013, 739/2013, 842/2013, 1.006/2013, 1.017/2013, 2.073/2013, 2.242/2013, 2.556/2013 e 1.457/2014, todos do Plenário."
21.	 Assim e considerando a gravidade da conduta ilícita praticada pela empresa Centro de Formação de Condutores Indycar Ltda., pode o Tribunal aplicar-lhe a sanção de inidoneidade prevista no art. 46 da Lei 8.443/1992 pelo prazo de dois anos. 
 	Ante o exposto, acolho, com pequeno ajuste, o parecer da Selog e voto por que seja adotada a deliberação que ora submeto a este Colegiado.
TCU, Sala das Sessões, em 21 de julho de 2021.
MARCOS BEMQUERER COSTA
Relator